臺灣士林地方法院民事判決
110年度重訴字第236號
原      告  黃倍賢    
            黃世良  
共      同
訴訟代理人  陳石山律師
            彭瑞明律師
被      告  鄭森榮  
            鄭森雄  
共      同
訴訟代理人  沈明欣律師
上列當事人間請求拆屋還地等事件，本院於民國111年5月16日言
詞辯論終結，判決如下：
    主  文
原告之訴及假執行之聲請均駁回。
訴訟費用由原告負擔。
    事  實  及  理  由
壹、程序部分
    按訴狀送達後，原告不得將原訴變更或追加他訴。但擴張或
    減縮應受判決事項者，不在此限。又不變更訴訟標的，而補
    充或更正事實上或法律上之陳述者，非為訴之變更或追加。
    民事訴訟法第255條第1項第3款及第256條定有明文。本件原
    告起訴時主張原告與訴外人葉莉玲、黃威鋼、黃兆毅（下稱
    葉莉玲、黃威鋼、黃兆毅）共有坐落臺北市○○區○○段○○段00
    0地號土地(下稱系爭土地)上有被告鄭森榮、鄭森雄所有之
    門牌號碼臺北市○○區○○○路○段00號建物(下稱系爭建物)，系
    爭建物無權占用系爭土地約86平方公尺，並依此計算請求被
    告給付相當於租金之不當得利。嗣於訴訟進行中，系爭土地
    遭占用之部分經臺北市建成地政事務所測量後，原告依測量
    成果擴張、減縮其關於不當得利數額，及更正系爭建物占用
    系爭土地之範圍，其終聲明為：㈠被告應將系爭土地上如附
    圖所示A部分面積55.1平方公尺之地上物拆除，並將上開土
    地返還原告及其他共有人。㈡被告應給付原告黃倍賢新臺幣(
    下同)99萬2,880元及自起訴狀送達翌日起至清償日止，按週
    年利率百分之五計算之利息。㈢被告應給付原告黃世良35萬1
    ,934元及自起訴狀送達翌日起至清償日止，按週年利率百分
    之五計算之利息。㈣被告應自民國110年4月19日起至將系爭
    土地騰空返還原告及其他全體共有人之日止，按月給付原告
    黃倍賢3,829元。㈤被告應自110年4月19日起至將系爭土地騰
    空返還原告及其他全體共有人之日止，按月給付原告黃世良
    1萬5,208元。㈥願供擔保請准宣告假執行(見本院卷第354頁
    民事準備㈣暨更正訴之聲明狀)。核原告關於請求不當得利數
    額部分，係擴張及減縮應受判決事項之聲明，於法並無不合
    ，應予准許。另原告就臺北市建成地政事務所測量後，特定
    占有系爭土地之範圍，此部分屬更正法律上及事實上之陳述
    ，揆諸上開說明，非屬訴之變更，併予敘明。
貳、實體部分
一、原告主張：
　㈠系爭土地原為原告黃倍賢之母親即訴外人黃不（下稱黃不）
    所有，黃不於107年12月17日死亡後，原告黃倍賢與葉莉玲
    、黃威鋼、黃兆毅、葉莉莎為其繼承人，為系爭土地之共有
    人，又訴外人葉莉莎將其系爭土地之持分於108年12月至110
    年1月間分4次以贈與之方式移轉予原告黃世良，另基於節稅
    考量，原告黃倍賢又於110年4月將其系爭土地持分中238/20
    00部分贈與原告黃世良，故系爭土地之共有人現為原告2人
    及葉莉玲、黃威鋼、黃兆毅。
  ㈡被告2人為系爭建物之事實上處分權人，因系爭建物無權占有
    系爭土地，原告曾請求被告拆除系爭建物，惟被告以系爭建
    物係渠等父親生前向原地主購買，稱並非無權占有，原告予
    以否認，被告應就此部分事實負舉證責任。又系爭建物無權
    占有系爭土地，原告為系爭土地之共有人，自得依不當得利
    法律關係請求被告給付依系爭土地申報地價年息百分之10計
    算相當於租金之不當得利。而關於黃不死亡前對被告之不當
    得利債權為黃不繼承人之公同共有債權，業經全體繼承人分
    割由原告黃倍賢單獨取得此部分債權，且原告黃世良亦自葉
    莉莎、黃兆毅、黃威鋼受讓對被告等之不當得利債權，為此
    依民法第767條、第821條及第179條規定、遺產分割及債權
    讓與法律關係提起本訴等語。
　㈢並聲明：⒈被告應將系爭土地上如附圖所示A部分面積55.1平
    方公尺之地上物拆除，並將上開土地返還原告及其他共有人
    。⒉被告應給付原告黃倍賢99萬2,880元及自起訴狀送達翌日
    起至清償日止，按週年利率百分之五計算之利息。⒊被告應
    給付原告黃世良35萬1,934元及自起訴狀送達翌日起至清償
    日止，按週年利率百分之五計算之利息。⒋被告應自110年4
    月19日起至將系爭土地騰空返還原告及其他全體共有人之日
    止，按月給付原告黃倍賢3,829元。⒌被告應自110年4月19日
    起至將系爭土地騰空返還原告及其他全體共有人之日止，按
    月給付原告黃世良1萬5,208元。⒍願供擔保請准宣告假執行
    。　 
二、被告則以：被告之父親即訴外人鄭清池（下稱鄭清池）於38
    年間曾與黃不之配偶即訴外人葉加成（下稱葉加成）就系爭
    土地之一部分簽訂土地租借合約，用以興建簡易建物，為期
    五年。於租期將屆滿前，鄭清池希望以買受土地之方式，做
    為建物長期合法占用之權源，乃於42年7月8日以每坪500元
    向黃不購買14坪系爭土地，並先交付訂金3,000元，鄭清池
    於購買系爭土地之部分坪數，數年後即將原先興建之簡易建
    物改建為加強磚造之系爭建物，並於82年間向稅捐機關辦理
    房屋稅籍登記，嗣鄭清池過世後，由被告2人以繼承人身分
    繼承取得系爭建物之所有權。系爭建物既係本於鄭清池與黃
    不間之買賣契約而占有系爭土地，即具正當之占有權源，又
    原告等為黃不之繼承人，自應受系爭買賣契約之拘束，原告
    請求被告拆屋還地及返還不當得利應無理由。縱認被告應對
    原告負不當得利之返還責任(假設語)，審酌系爭建物之屋齡
    已有60年及系爭土地所在之位置、交通狀況等，本件不當得
    利數額至多以申報地價年息百分之五計算，原告依系爭土地
    申報地價年息百分之十計算實屬過高等語資為抗辯。並聲明
    ：㈠原告之訴駁回。㈡如受不利判決，願供擔保請准宣告免為
    假執行。
三、本院之判斷：
　㈠原告主張為系爭土地之共有人，被告所有之系爭建物占用系
    爭土地等情，為被告所不爭執，原告此部分主張應堪信為真
    實，惟就原告主張系爭建物占有系爭土地並無法律上權源，
    則為被告所否認，並以前詞置辯。
　㈡原告請求拆除系爭建物，有無理由？ 
　　按所有人對於無權占有或侵奪其所有物者，得請求返還之。
    對於妨害其所有權者，得請求除去之。有妨害其所有權之虞
    者，得請求防止之。民法第767條第1 項定有明文。再按以
    無權占有為原因，請求返還所有物之訴，被告對原告就其物
    有所有權存在之事實無爭執，而僅以非無權占有為抗辯者，
    原告於被告無權占有之事實，無舉證責任。被告應就其取得
    占有，係有正當權源之事實證明之，如不能證明，則應認原
    告之請求為有理由（最高法院72年度台上字第1552號判決意
    旨參照）。經查：
　⒈被告抗辯其父鄭清池於38年9月1日曾與黃不之配偶即葉加成
    就系爭土地之一部分簽訂租期5年之土地租借合約，用以興
    建簡易建物一節，業據其提出土地租借合約為證（本院卷第
    117頁），此部分為原告所不爭執（見本院卷第435、436頁
    筆錄），復有臺北市稅捐稽徵處110年12月1日北市稽大同乙
    字第1104006563號函檢送之系爭建物稅籍登記資料在卷可參
    （本院卷第331至339頁）。再系爭建物占用系爭土地之位置
    、範圍，經囑託臺北市建成地政事務所測量，依該所110年1
    0月8日北市建地測字第1107014331號函檢送之土地複丈成果
    圖（本院卷第308頁），系爭建物占用之部分如附圖所示編
    號A部分、面積55.1平方公尺。
　⒉被告另抗辯葉加成於41年1月21日死亡後，於租期將屆滿前，
    鄭清池於42年7月8日以每坪500元向黃不購買14坪系爭土地
    等情，此部分事實則為原告所否認。被告雖於審理之初提出
    收據影本1紙（本院卷第119頁），其上雖有鄭清池之簽名及
    黃不之簽名、印文，但據被告當庭所提收據原本（見本院卷
    第164頁照片），收據原本上記載之簽名實為「鄭春地」，
    而非收據影本所載「鄭清池」，足見被告所提收據影本係遭
    修改。原告亦否認該收據原本上黃不簽名、印文之真正，並
    提出黃不在台北富邦銀行留存之印鑑卡及留存之印章印文樣
    式（本院卷第170、174、176頁），其上簽名、印章印文均
    與被告所提收據原本不符。而按私文書應由舉證人證其真正
    。但他造於其真正無爭執者，不在此限。民事訴訟法第357
    條定有明文。被告雖又抗辯收據為黃不之哥哥所寫，因聽其
    音而誤將鄭清池寫為鄭春地，黃不之簽名亦為黃不哥哥代簽
    云云，但此部分為原告所否認，依原告所提教育部臺灣閩南
    語常用辭典查詢資料（本院卷第383至380頁），「春地」之
    讀音為「tshun tè」，「清池」之讀音為「tshing ti」，
    兩者顯有不同，且就收據是否為黃不哥哥書寫一節，被告亦
    未舉證以實其說。是被告既未舉證證明收據在黃不授權下由
    黃不哥哥所寫，且其上黃不之印文為黃不之印章所蓋用，參
    以被告刻意修改收據上「鄭春地」文字，顯見收據之真實性
    顯有疑義，被告抗辯鄭清池業向黃不購買系爭土地之一部，
    並無理由。
　⒊按繼承人自繼承開始時，除本法另有規定外，承受被繼承人
    財產上之一切權利、義務。但權利、義務專屬於被繼承人本
    身者，不在此限。民法第1148條第1項所明定。次按租賃期
    限屆滿後，承租人仍為租賃物之使用收益，而出租人不即表
    示反對之意思者，視為以不定期限繼續契約。民法第451條
    亦定有明文。又民法第425條於89年5月5日修正施行，修正
    前原規定為：「出租人於租賃物交付後，縱將其所有權讓與
    第三人，其租賃契約，對於受讓人，仍繼續存在。」修正後
    規定為「出租人於租賃物交付後，承租人占有中，縱將其所
    有權讓與第三人，其租賃契約，對於受讓人仍繼續存在。」
    、「前項規定，於未經公證之不動產租賃契約，其期限逾五
    年或未定期限者，不適用之。」基於維護民法債編修正前之
    既有秩序，以維繫法律之安定性。在民法債編修正、於89年
    5月5日施行前，所成立未經公證、期限逾五年，或未定期限
    之不動產租賃契約，應無修正民法第425條第2項規定之適用
    （最高法院98年度台上字第764號判決意旨參照）。葉加成
    於系爭土地租賃期間中死亡，其繼承人為配偶黃不及子女黃
    倍賢、黃倍哲、黃倍穎、葉莉莎、葉莉玲（見本院卷第144
    頁繼承系統表），因系爭土地之租賃契約不因出租人葉加成
    死亡而終止，該租賃契約為包含原告黃倍賢在內之繼承人所
    繼承。而租賃契約於43年9月1日屆期後，鄭清池仍為繼續使
    用，至黃不或其他繼承人有無於租期屆滿後即為反對鄭清池
    繼續使用之意思，原告雖主張黃不有為此部分反對意思表示
    ，但為被告所否認（見本院卷第436頁筆錄），因原告就此
    部分未能舉證證明，依上開規定，應視為不定期限繼續租賃
    契約，原告黃倍賢應受此不定期租賃契約所拘束。至原告黃
    世良部分，依卷附系爭土地登記簿謄本及異動索引查詢資料
    所載，原告黃世良雖係自108年12月以後陸續受葉莉莎、原
    告黃倍賢之贈與取得系爭土地應有部分，但依前述，系爭土
    地之不定期租賃契約係於在民法債編於89年5月5日修正施行
    前所成立，依修正前民法第425條規定，該租賃契約對於系
    爭土地受讓人即原告黃世良而言仍繼續存在，是原告黃世良
    亦同受上開租賃契約所拘束。被告之系爭建物既基於兩造間
    不定期租賃契約關係而占有使用系爭土地，其占有即有法律
    上依據，原告主張依民法第767條第1項規定，以系爭建物無
    權占有為由，請求被告拆屋還地，並無理由。
　㈢按無法律上之原因而受利益，致他人受損害者，應返還其利
    益。雖有法律上之原因，而其後已不存在者，亦同。民法第
    179條定有明文。被告基於租賃契約占有系爭土地，既屬有
    法律上之原因，原告基於不當得利法律關係，請求被告應給
    付相當於租金之不當得利，並無理由。
四、綜上所述，原告基於民法767條第1項物上請求權、第179條
    不當得利規定，請求被告將系爭土地上如附圖所示A部分、
    面積55.1平方公尺之地上物拆除，並將上開土地返還原告及
    其他共有人，並給付相當於租金之不當得利，均無理由，應
    予駁回。又原告之訴既經駁回，其假執行之聲請失所附麗，
    應併予駁回。
五、本件事證已臻明確，兩造其餘之攻擊或防禦方法及未經援用
    之證據，經本院斟酌後，認為均不足以影響本判決之結果，
    自無一一詳予論駁之必要，併此敘明。
六、據上論結，原告之訴為無理由，依民事訴訟法第78條，判決
    如主文。
中　　華　　民　　國　　111 　年　　6 　　月　　8 　　日
                          民事第二庭
                              法  官  辜  漢  忠  
以上正本係照原本作成。
如對本判決上訴，應於判決送達後20日內向本院提出上訴狀，若
委任律師提起上訴者，應一併繳納上訴審裁判費，否則本院得不
命補正逕行駁回上訴。
中　　華　　民　　國　　111 　年　　6 　　月　　8 　　日
                              書記官  潘  盈  筠